【裁判字號】    99,交抗,30
【裁判日期】    990125
【裁判案由】    聲明異議
【裁判全文】
臺灣高等法院高雄分院刑事裁定          99年度交抗字第30號
抗  告  人  交通部公路總局高雄區監理所
代  表  人  乙○○
受處分人    甲○○
上列抗告人因受處分人違反道路交通管理處罰條例聲明異議案件
，不服臺灣高雄地方法院中華民國98年12月15日裁定（98年度交
聲字第2978號），提起抗告，本院裁定如下：
    主  文
抗告駁回。
    理  由
一、按汽車駕駛人，駕駛汽車經測試檢定酒精濃度超過規定標準
    者，處15,000元以上60,000元以下罰鍰，並當場移置保管該
    汽車及吊扣其駕駛執照1 年；因而肇事致人受傷者，並吊扣
    其駕駛執照2 年；致人重傷或死亡者，吊銷其駕駛執照，並
    不得再考領；汽車駕駛人，有前述第35條第1 項規定之情形
    者，應接受道路交通安全講習，道路交通管理處罰條例第35
    條第1 項第1 款、第24條第1 項第2 款分別定有明文。又小
    型車違反上開規定，於期限內繳納罰鍰或到案聽候裁決者，
    處罰鍰45,000元，違反道路交通管理事件統一裁罰基準表亦
    有規範。再一行為同時觸犯刑事法律及違反行政法上義務規
    定者，依刑事法律處罰之，但其行為應處以其他種類行政罰
    或得沒入之物而未經法院宣告沒收者，亦得裁處之；前項行
    為如經不起訴處分或為無罪、免訴、不受理、不付審理之裁
    判確定者，得依違反行政法上義務規定裁處之，復為行政罰
    法第26條所明定。
二、本件原裁定以：(一)異議人即受處分人甲○○於民國（下同）
    97年4 月8 日下午6 時許，在高雄縣林園鄉中門村某檳榔攤
    與友人飲用酒類後，明知其已因飲用酒類達不能安全駕駛動
    力交通工具之程度，猶於同日下午6 時30分許，駕駛J8-811
    3 號自小客車上路，於同日下午6 時40分許，行經高雄縣林
    園鄉○○路45號前，擦撞行人黃新調，致黃新調受傷，經警
    到場處理，對異議人甲○○實施酒精濃度檢測，測得其吐氣
    所含酒精濃度為每公升0.64毫克，超過規定標準，高雄縣政
    府警察局林園分局遂對異議人甲○○當場舉發，經原處分機
    關於98年10月25日對異議人甲○○裁處罰鍰49,500元，吊扣
    駕駛執照24個月，並應參加道路交通安全講習；異議人甲○
    ○涉犯刑法第185 條之3 不能安全駕駛動力交通工具而駕駛
    罪之刑事案件部分，則經臺灣高雄地方法院檢察署檢察官以
    97 年 度偵字第12255 號為緩起訴處分，緩起訴期間為1 年
    ，異議人甲○○並應於緩起訴處分確定後10個月內，向國庫
    支付6 萬元及於臺灣高雄地方法院檢察署觀護人通知時，依
    其指定之時間、地點，參加法治教育講座1 場，於98年7 月
    9 日緩起訴期間屆滿等情，為異議人甲○○所是認，且有高
    雄縣政府警察局高警交字第N0000000 0號舉發違反道路交通
    管理事件通知單、交通部公路總局高雄區監理所高監自裁字
    第裁80-N00000000號裁決書、上開緩起訴處分書、臺灣高等
    法院高雄分院檢察署97年度上職議字第3231號處分書、臺灣
    高等法院被告前案紀錄表各1 份在卷可稽，此部分事實要堪
    認定。
    (二)參照行政罰法第26條之立法理由，明確揭示：「一、行為
    同時觸犯刑事法律及違反行政法上義務規定時，由於刑罰與
    行政罰同屬對不法行為之制裁，而刑罰之懲罰作用較強，故
    依刑事法律處罰，即足資警惕時，實無一事二罰再處行政罰
    之必要。且刑事法律處罰，由法院依法定程序為之，較符合
    正當法律程序，應予優先適用。但罰鍰以外之沒入或其他種
    類行政罰，因兼具維護公共秩序之作用，為達行政目的，行
    政機關仍得併予裁處，故為第一項但書規定。」是在刑罰與
    行政罰之處罰目的相同且處罰手段相同之情形，若依刑事法
    律處罰，即足以警惕行為人，則無再對行為人處以行政罰或
    罰鍰之必要，但例外在沒入或其他種類行政罰，因兼具維護
    公共秩序之作用，為達行政目的，行政機關仍得對行為人併
    予裁處。至被告經檢察官為「緩起訴處分」者，固於緩起訴
    處分期滿未經撤銷時，與不起訴處分確定之效果相同，非有
    刑事訴訟法第260 條之事由，不得對於同一案件再行起訴，
    惟94 年2月5 日公布之行政罰法第26條第2 項，既僅臚列「
    不起訴處分或無罪、免訴、不受理、不付審理之裁判確定者
    」，未將91年2 月8 日即已增定公布之「緩起訴處分」一併
    納入，自應認係立法者有意排除。再者，被告經檢察官為緩
    起訴處分者，仍認為其成立死刑、無期徒刑或最輕本刑3 年
    以上有期徒刑以外之罪，僅係法律賦予檢察官一定之裁量權
    ，於檢察官參酌刑法第57條所列事項及公共利益之維護後，
    認對被告以緩起訴為適當時，得對被告為緩起訴處分，非指
    被告不成立刑事犯罪，故與上開行政罰法第26條第2 項列舉
    之不起訴處分、無罪、免訴、不受理、不付審理之情形迥異
    ，而類似於法院對被告所為之緩刑宣告。況檢察官對被告為
    緩起訴處分，並命被告應於一定期間內遵守或履行刑事訴訟
    法第253 條之2 第1 項各款所定之緩起訴處分條件，該等緩
    起訴處分條件名義上雖非刑罰，但仍係一種特殊的處遇措施
    ，足以減少被告之財產或課予被告一定之義務，性質上屬於
    干預人民自由、權利之處分，與刑事制裁無異，實質上為刑
    事處罰。故檢察官為緩起訴處分並命向公益團體捐款者，其
    捐款解釋上亦屬道路交通管理處罰條例第35條第8 項所規定
    之罰金，監理機關雖不得再為行政裁罰，惟若行為人所支付
    之緩起訴處分金，未達道路交通管理處罰條例第92條第3 項
    所訂最低罰鍰基準規定者，依該條例第35條第8 項之規定，
    即須補繳不足最低罰鍰之部分，始為適法（臺灣高等法院暨
    所屬法院97年度法律座談會刑事類提案第39號參照），從而
    ，檢察官對被告所為之緩起訴處分，應仍有行政罰法第26條
    第1項 「一行為不二罰」規定之適用。原處分機關以法務部
    行政罰法諮詢小組第一次會議紀錄為據，認為緩起訴處分為
    附條件之不起訴處分，檢察官為緩起訴處分時，對行為人所
    為之指示及課予之負擔，為一種特殊之處遇措施，並非刑罰
    ，於檢察官為緩起訴處分確定後，仍得依行政罰法第26條第
    2 項之規定，對行為人裁處行政法上之義務，洵有誤會。(三)
    本件異議人甲○○既於原處分機關裁處行政罰前，即經檢察
    官為上開附加命異議人向國庫支付6 萬元及於臺灣高雄地方
    法院檢察署觀護人通知時，依其指定之時間、地點，參加法
    治教育講座1 場之緩起訴處分確定，緩起訴期間並已屆滿，
    而該緩起訴處分條件依前開說明，係一種特殊的處遇措施，
    性質上屬於干預人民財產權、一般行為自由之處分，實質上
    係刑事處罰無疑。又關於上開緩起訴處分金，解釋上應屬罰
    金，而因異議人所支付之緩起訴處分金，已超過違反道路交
    通管理事件統一裁罰基準表所定小型車之最低罰鍰49,500元
    ，揆諸行政罰法第26條第1 項、道路交通管理處罰條例第35
    條第8項 之規定，自不得再對異議人處以罰鍰，僅得對異議
    人處以沒入或其他種類之行政罰。原處分機關就異議人同一
    酒後駕車行為，再予以裁處罰鍰49,500元，有違一行為不二
    罰原則。至原處分機關對異議人裁處吊扣小型車駕駛執照24
    個月及接受道路交通安全講習部分，分別為剝奪資格、警告
    性之處分，依行政罰法第2 條第2 款、第4 款，屬於其他種
    類之行政罰，依同法第26條第1 項但書之規定，自得併予裁
    罰之，且如前所述，異議人係酒後駕車肇事致人於傷，依前
    開道路交通管理處罰條例第35條第1 項之規定，原處分機關
    對異議人處以吊扣小型車駕駛執照24個月之裁罰性處分，並
    無違誤因認異議人就裁處罰鍰49,500元部分之異議為有理由
    ，復敘明聲明異議係一種司法救濟途徑，由法院審查受處分
    人所涉之違規事實是否成立及原處分所適用之法條是否正確
    ，故於原處分違法時，法院應自為處分，就吊扣駕駛執照、
    接受道路交通安全講習等處罰效果，一併重新諭知（臺灣高
    等法院暨所屬法院98年度法律座談會第23號提案研討結果）
    ，而將原處分全部撤銷後，僅諭知異議人甲○○汽車駕駛人
    駕駛汽車經測試檢定酒精濃度超過規定標準，應吊扣小型車
    駕駛執照貳拾肆個月及接受道路交通安全講習。經核原裁定
    於法並無不合。
三、抗告意旨仍以緩起訴屬不起訴處分之一種，並援引上開法務
    部行政罰法諮詢小組第一次會議紀錄為據，認為緩起訴處分
    為附條件之不起訴處分，檢察官為緩起訴處分時，對行為人
    所為之指示及課予之負擔，為一種特殊之處遇措施，並非刑
    罰，於檢察官為緩起訴處分確定後，仍得依行政罰法第26條
    第2 項之規定，對行為人裁處行政法上之義務等語，指摘原
    裁定不當，為無理由，應予駁回。
四、據上論結，應依刑事訴訟法第412 條，裁定如主文。
中    華    民    國    99    年    1     月    25    日
            刑事第四庭    審判長法  官   蕭權閔
                                法  官   陳吉雄
                                法  官   李嘉興
以上正本證明與原本無異。
不得再抗告。
中    華    民    國    99    年    1     月    25    日
                                書記官   唐奇燕

司法院資訊處製作；財團法人民間司法改革基金會備份。
